臺灣臺北地方法院刑事判決　　　　　　　95年度訴字第2108號
公　訴　人　臺灣臺北地方法院檢察署檢察官
被　　　告　乙○○
上列被告因偽造文書案件，經檢察官提起公訴（九十五年度調偵
字第六二八號），本院判決如下：
    主  文
乙○○行使偽造私文書，足以生損害於他人，處有期徒刑肆月，
如易科罰金，以銀元參佰元即新臺幣玖佰元折算壹日。未扣案之
發票人乙○○、票據號碼CH551126號、發票日民國九十三年一月
三十日、到期日九十三年十二月五日、票面金額新臺幣壹佰伍拾
萬元之本票背面偽造之「連鳳梅」署押及指印各壹枚均沒收。
    事  實
一、乙○○於民國九十年十二月底與甲○○認識，竟隱瞞與連鳳
    梅為夫妻之事實，向甲○○自稱配偶已死亡，及臺北市松山
    區○○○路十七巷四四號房地為其所有，並自九十一年起至
    九十三年間與甲○○形同事實上夫妻，並以老公、老婆互稱
    ，期間乙○○以積欠債務及扶養子女需款應急為由，陸續向
    甲○○商借多筆款項。甲○○嗣於九十三年初，發現乙○○
    實有家室，乃要求乙○○返還借款，乙○○為取信於甲○○
    ，明知連鳳梅並無於本票背書之意思，竟基於偽造文書之犯
    意，先於不詳時間，在不詳地點，簽發發票日為九十三年一
    月三十日，九十三年十二月五日到期，票據號碼CH551126號
    、票面金額新臺幣（下同）一百五十萬元之本票一紙，並未
    得連鳳梅之同意或授權，在本票背面偽造「連鳳梅」簽名及
    指印各一枚，偽造用以表示「連鳳梅」願意擔負票據背書人
    責任意思之私文書，而於九十三年二月五日，在甲○○位於
    臺北縣淡水鎮○○路一三六巷七四號六樓住處交付予甲○○
    而行使之，足以生損害於連鳳梅。嗣上揭本票屆期並未兌現
    ，甲○○遂訴請乙○○、連鳳梅給付票款，經連鳳梅表示其
    未曾在前開本票背書，始悉上情。
二、案經甲○○提出告發，由臺灣臺北地方法院檢察署檢察官偵
    查起訴。
    理  由
一、訊之被告乙○○固坦承簽發上揭本票予甲○○，並在上揭本
    票背面按捺指印一枚，惟矢口否認有何行使偽造文書之犯行
    ，辯稱：伊沒有欠人錢，怎麼會有在九十一年起至九十三年
    間以積欠債務為由向告訴人甲○○商借款項應急呢？系爭玩
    具本票係甲○○向伊要錢不成，於九十四年二月二十一日夥
    同三名不詳人士，於臺北市○○○路○段南港火車站附近，
    在甲○○所駕駛的豐田牌汽車（車牌號碼9B-7239）車內脅
    逼伊簽寫的，本票根本是無效的，伊又怎麼可能會有偽造文
    書的犯意呢？且甲○○前後所述不一，如真像甲○○於民事
    庭所述，伊配偶連鳳梅都已簽名背書了，為何還要伊蓋指紋
    證明，如果本票不是被脅逼的，伊怎麼會同時有簽字又蓋指
    紋？伊被脅迫簽發本票當天確實很害怕，所以隔天有去廟裡
    安太歲云云。經查：
    (一)上揭事實，業據證人甲○○於本院九十六年三月十六日審
      理時結證明確（其略稱：伊於九十年底在淡水一位朋友開
      的卡拉ＯＫ店幫忙，在那裡認識被告的，後來有與被告交
      往，交往了三年，剛交往時他跟伊說他沒有老婆，說他老
      婆死了，還甚至每個月和伊回娘家，還跟伊娘家的妹妹、
      親戚朋友說如果結婚的話，會請一百桌左右的宴客。被告
      會到伊家裡住，但很少過夜，他說他有三個孩子，無法在
      伊家裡過夜，且對孩子不好。剛開始二人出去吃飯，被告
      都會付錢，後來他都說他沒錢，次數很頻繁，從九十一年
      三月份開始就會向伊拿錢，第一次向伊拿了六萬元，還有
      一次說他朋友需要錢，伊差點還拿伊的車子去典當把錢給
      他，他的卡債一塌糊塗，且他的支票都是伊幫他籌錢去兌
      現，到後來才退票二張。被告都是到伊家裡去拿現金，有
      時候是伊領出來的，有時候是伊向朋友借的，匯款的部份
      很少，有一次是提款卡轉帳十幾萬元，提款卡轉帳二筆，
      還有一次是伊自己匯款，那時候他說要做廢核料的生意，
      一直向伊拿錢，也買了很多戒指，他說要嫁女兒沒錢，但
      戒指買給他沒戴多久他又說沒錢把戒指賣掉了。被告借錢
      的時候有說等他做廢核料的生意賺錢後再還伊，伊在九十
      二年底發現他有老婆，伊才跟他要錢，那時候他就有開壹
      張三百多萬元的支票給伊，伊告訴他說「你有老婆，你要
      拿回去給老婆背書我才要」。他說他老婆會還伊，伊就說
      「那就叫你老婆背書」，卷附的信是被告以老公名義寫給
      伊的，甚至在伊信靠上帝時，還將被告帶到教會，伊有告
      訴他信靠上帝會感到平安。本票是被告於九十三年二月五
      日拿到伊家裡給伊的，當時本票都已經記載完成，就如卷
      附之本票影本，伊有跟被告講本票要讓他太太背書，本票
      上蓋指印的地方及本票背面「連鳳梅」的背書在被告將本
      票交給伊時就是那個樣子，伊沒有找人脅迫被告簽本票等
      語），並有上揭本票影本在卷可稽（見九十五年度他字第
      二三三四號卷第六頁），證人連鳳梅於檢察官九十五年七
      月六日偵訊時亦具結證稱：本票不是伊背書，伊沒有見過
      該張本票，乙○○沒有拿給伊看，伊在九十四年房子被假
      扣押時，伊才看到該張本票等語（見同他字卷第二三頁，
      其陳述依刑事訴訟法第一百五十九條之一第二項規定，具
      有證據能力），而被告於本院審理時亦已坦承上揭本票為
      其所簽發，本票背面之指印為其所按捺，堪認證人甲○○
      所述非虛。
    (二)雖被告辯稱伊未向證人甲○○借錢，上揭本票係遭甲○○
      脅迫所簽發，「連鳳梅」之背書非其所為云云，惟此為甲
      ○○所否認，被告亦未提出任何證據證明其如何遭到脅迫
      ，又其辯稱伊因很害怕，有至廟裡安太歲云云，然衡以經
      驗法則，被告果真係遭證人甲○○夥同三名不詳人士押往
      南港火車站附近簽發上揭本票，其已具有相當智識及社會
      經驗，當會思及甲○○手中握有其本票，可能會再夥同他
      人向其討債，自會報警處理，豈會僅是至廟裡安太歲？又
      倘甲○○係以不當手段取得上揭本票，其自可透過其他辦
      法向被告要債，何需委請律師向本院提起訴訟，請求被告
      及連鳳梅請求給付票款呢？足見被告所辯有悖常情，不足
      採信。
    (三)依卷附證人甲○○所提出被告於九十二年十二月二十六日
      所書寫予她之情書（見同他字卷第四、五頁），被告稱證
      人甲○○為「雲菊吾愛」、「老婆」，自稱「老公」，並
      提及「感謝妳730個日子的相伴，在我人生最低潮的時候
      ，幸好有妳，無怨的容忍，無悔的付出。否則，真不敢想
      像現在會是一個什麼樣的局面？謝謝妳，再次說一聲『老
      婆，感謝妳，我愛妳。』。過去的人生，可說是一路平平
      坦坦，從來不知道什麼是"愁滋味"，更不要說煩惱了。要
      錢有錢，要什麼有什麼。除了婚姻生活之外，我真的都不
      會欠缺到。身邊都是一些整天說好聽、奉承的話之人，而
      我自己竟也無知地認為世界人每一個人都是好人。以致迷
      失自我，每天都是過著頹廢的日子。認識妳之後，剛好碰
      到經濟上很大的改變，加上其他種種原因，導致我成為一
      個一無所有之人，一切從零開始，漸漸了解到世間的冷暖
      與現實，承受到自懂事以來最大的羞辱，激起了前所未有
      的覺醒。這段日子裡，如果沒有妳諄諄的提醒及相挺，今
      天的乙○○在這個社會上可能已經輸了，而且是輸的很澈
      底。真的，這兩年對我太重要了。只能再次謝謝妳以表達
      我最深的心意。」等語，堪認證人甲○○所述被告與之一
      起上教堂、信耶蘇屬實；又衡以經驗法則，被告既會在信
      中引用聖經來與證人甲○○互勉，其當時自係出於內心真
      誠的感謝，其所寫之內容自非出於虛假，而依其所自稱「
      在我人生最低潮的時候，幸好有妳，無怨的容忍，無悔的
      付出……認識你之後，剛好碰到經濟上很大的改變，加上
      其他種種原因導致我成為一個一無所有之人，一切從零開
      始」等語，足見被告在與證人甲○○認識、交往之初，其
      經濟確有困難，故而證人甲○○所述陸續借款予被告，並
      幫被告籌錢兌現支票等應屬實可信。
    (四)再本院將被告所寫上揭信函之筆跡與上揭本票背面之「連
      鳳梅」簽名互核，被告所書寫之「悔」字右半邊的「每」
      、「每」一個人的「每」與「梅」字右半邊的「每」之運
      筆方向、筆順均相同，「過著」、「過程」的「過」字左
      邊「  」字旁與「連」字左邊的「  」字旁之運筆方向、
      筆順相同，而被告於本院審理時當庭書寫「台風」的「風
      」，亦有多字之運筆方向、筆順與「鳳」相同，足以判斷
      上揭本票背面之「連鳳梅」簽名應為被告所為無誤。
    (五)綜上所述，本件事證已明確，被告上揭犯行已可認定，應
      予依法論科。
二、被告未經連鳳梅同意，即於自己所簽發之本票背面偽造「連
    鳳梅」簽名、指印各一枚，表明連鳳梅願擔保本票金額支付
    之意，復將該本票交付予甲○○，使甲○○誤以為連鳳梅已
    就本票金額支付為保證而收受之，是被告偽造「連鳳梅」署
    押之犯行自足以生損害於連鳳梅。故核被告所為，係犯刑法
    第二百十六條、第二百十條之行使偽造私文書罪。被告偽造
    署押之行為，為其偽造私文書之部分行為，其偽造私文書之
    低度行為，復為行使偽造私文書之高度行為所吸收，均不另
    論罪。爰審酌被告未經他人同意即冒用他人名義為背書行為
    ，應予非難，犯後否認犯行，未見悔意，兼衡其犯罪之動機
    、目的、手段、智識程度等一切情狀，量處如主文所示之刑
    ；又被告行為時之易科罰金折算標準，依修正前刑法第四十
    一條第一項、修正前罰金罰鍰提高標準條例第二條前段（現
    已刪除）規定，就其原定數額提高為一百倍折算一日，則本
    案被告行為時之易科罰金折算標準，應以銀元一百元（即新
    臺幣三百元）以上三百元（即新臺幣九百元）以下折算一日
    。惟九十五年七月一日修正公布施行之刑法第四十一條第一
    項前段則規定：「犯最重本刑為五年以下有期徒刑以下之刑
    之罪，而受六個月以下有期徒刑或拘役之宣告者，得以新臺
    幣一千元、二千元或三千元折算一日，易科罰金。」，比較
    修正前後之易科罰金折算標準，以九十五年七月一日修正公
    布施行前之規定，較有利於被告，則應依刑法第二條第一項
    前段，適用修正前刑法第四十一條第一項前段。本案既仍適
    用修正前刑法第四十一條第一項前段之規定諭知被告易科罰
    金之折算標準，自仍應適用修正前罰金罰鍰提高標準條例第
    二條之規定提高折算之罰金數額，諭知以新臺幣九百元折算
    一日為易科罰金之折算標準，且為免與刑法第四十一條第一
    項修正施行後所定易科罰金折算標準改採新臺幣計算產生混
    淆誤解起見，另引用現行法規所定貨幣單位折算新臺幣條例
    第二條明定易科罰金折算標準及折算新臺幣之數額，以資明
    確。被告於所簽發之上揭本票上偽造「連鳳梅」署押、指印
    各一枚，應依刑法第二百十九條規定沒收之。至於卷附之本
    票影本背面所見之指印雖有四枚，惟經將本票影本的正面及
    背面互核，本票背面的指印除「連鳳梅」簽名右側之指印一
    枚外，餘三枚指印之位置與本票正面指印之位置均相符，且
    印色較淺，該三枚指印明顯是正面指印透印而來，並非被告
    所偽造，故不予宣告沒收，附此敘明。
據上論斷，應依刑事訴訟法第二百九十九條第一項前段，刑法第
第二條第一項前段、第二百十六條、第二百十條、第二百十九條
，修正前刑法第四十一條第一項前段，修正前罰金罰鍰提高標準
條例第二條，現行法規所定貨幣單位折算新臺幣條例第二條，判
決如主文。
本案經檢察官侯少卿到庭執行職務
中　　華　　民　　國　　96　　年　　4 　　月　　12　　日
                  刑事第一庭  審判長法　官  陳興邦
                                    法　官  劉素如
                                    法　官  林春鈴
以上正本證明與原本無異。
如不服本判決，應於判決送達後10日內，向本院提出上訴狀。
    　　　　　　　　　　　　　　　　書記官　羅欣宜
中　　華　　民　　國　　96　　年　　4 　　月　　12　　日
附錄論罪科刑依據之法條
刑法第216條
行使第210條至第215條之文書者，依偽造、變造文書或登載不實
事項或使登載不實事項之規定處斷。
刑法第210條
偽造、變造私文書，足以生損害於公眾或他人者，處五年以下有
期徒刑。
